---
title: "Tugas Pertemuan 2"
output: 
  html_document: 
    theme: cosmo
    toc: true
    toc_float: true
---

# Import Packages

```{r}
library(dplyr)
library(TTR)
library(forecast)
library(lmtest) 
library(orcutt) 
library(HoRM)
```

# Load The Data

Data yang digunakan dalam kesempatan kali ini adalah data IPM Provinsi DKI Jakarta periode tahun 2010-2024.

```{r}
IPM <- c(76.31, 76.98, 77.53, 78.08, 78.39, 78.99, 79.6, 80.06, 80.47, 80.76, 80.77, 81.11, 81.65, 82.46, 83.08)
year <- c(2010, 2011, 2012, 2013, 2014, 2015, 2016, 2017, 2018, 2019, 2020, 2021, 2022, 2023, 2024)

df.DKI <- as.data.frame(cbind(IPM, year))
head(df.DKI)
```

# Eksplorasi Data

Sebelum melakukan regresi, akan diperlihatkan *plot time-series* dari IPM Provinsi DKI Jakarta Periode 2010-2024.

```{r}
# Membentuk objek time series
dki.ts <- ts(df.DKI$IPM)
dki.ts

# Membuat plot time series
ts.plot(dki.ts, xlab="Time Period", ylab="IPM", main= "Time Series Plot of IPM")
points(dki.ts)
```

```{r}
df.DKI
```


# Regresi

```{r}
# Pembuatan Model Regresi
model <- lm(IPM~year, data = df.DKI)
summary(model)
```

Model yang dihasilkan adalah 
$$
y_i = -817.38345 + 0.44479x_t 
$$ 
Berdasarkan ringkasan model dapat diketahui bahwa hasil uji F memiliki *p-value* \< $\alpha$ (5%). Artinya, minimal terdapat satu variabel yang berpengaruh nyata terhadap model. Hasil uji-t parsial kedua parameter regresi, yaitu intersep dan koefisien regresi juga menunjukkan hal yang sama, yaitu memiliki *p-value* \< $\alpha$ (5%) sehingga nyata dalam taraf 5%. Selanjutnya dapat dilihat juga nilai $R^2=0.9934$. Artinya, sebesar 99.34% keragaman nilai IPM dapat dijelaskan oleh peubah tahun. Hasil ini menunjukkan hasil yang bagus, seolah mendapatkan hasil terbaik. Namun, kita perlu melakukan uji terhadap sisaannya seperti berikut ini.

```{r}
# Sisaan dan Fitted Value
sisaan <- residuals(model)
fitValue <- predict(model)

# Diagnostik dengan eksploratif
par(mfrow = c(2, 2))
qqnorm(sisaan)
qqline(sisaan, col = "steelblue", lwd = 2)
plot(fitValue, sisaan, col = "steelblue", pch = 20, xlab = "Sisaan", ylab = "Fitted Values", main = "Sisaan vs Fitted Values")
abline(a = 0, b = 0, lwd = 2)
hist(sisaan, col = "steelblue")
plot(seq(1, 15, 1), sisaan, col = "steelblue", pch = 20, xlab = "Sisaan", ylab = "Order", main = "Sisaan vs Order")
lines(seq(1, 15, 1), sisaan, col = "red")
abline(a = 0, b = 0, lwd = 2)
```

Dua plot di samping kiri digunakan untuk melihat apakah sisaan menyebar normal. Normal Q-Q Plot di atas menunjukkan bahwa sisaan cenderung menyebar normal, tetapi histogram dari sisaan tidak menunjukkan demikian. Selanjutnya, dua plot di samping kanan digunakan untuk melihat autokorelasi. Plot Sisaan vs *Fitted Value* dan Plot Sisaan vs *Order* menunjukkan adanya pola pada sisaan. Untuk lebih lanjut akan digunakan uji formal melihat normalitas sisaan dan plot ACF dan PACF untuk melihat apakah ada autokorelasi atau tidak.

```{r}
# Melihat Sisaan Menyebar Normal/Tidak
# H0: sisaan mengikuti sebaran normal
# H1: sisaan tidak mengikuti sebaran normal
shapiro.test(sisaan)
ks.test(sisaan, "pnorm", mean=mean(sisaan), sd=sd(sisaan))
```

Berdasarkan uji formal Saphiro-Wilk dan Kolmogorov-Smirnov didapatkan nilai *p-value* \> $\alpha$ (5%). Artinya, cukup bukti untuk menyatakan sisaan berdistribusi normal.

```{r}
# ACF dan PACF identifikasi autokorelasi
par(mfrow = c(1, 2))
acf(sisaan)
pacf(sisaan)
```

Berdasarkan plot ACF dan PACF, terlihat semua dalam rentang batas dan tidak ada lag yang signifikan. Namun, untuk lebih memastikan akan dilakukan uji formal dengan uji Durbin Watson.

```{r}
# Deteksi autokorelasi dengan uji-Durbin Watson
# H0: tidak ada autokorelasi
# H1: ada autokorelasi
dwtest(model)
```

Berdasarkan hasil *DW Test*, didapatkan nilai $DW = 1.2644$ dan *p-value* = $0.03741$. Berdasarkan tabel Durbin-Watson diperoleh nilai $DL = 0.9771$ dan $DU = 1.331$. Nilai DW masih berada di antara nilai DL dan DU. Artinya, berada di daerah inkonklusif, tidak dapat dikatakan berada di daerah autokorelasi positif maupun bebas dari autokorelasi. Namun, dengan nilai *p-value* \< 0.05 dapat disimpulkan bahwa tolak H0, cukup bukti mengatakan adanya autokorelasi. Oleh karena itu, diperlukan penangan autokorelasi. Penanganan yang akan digunakan menggunakan dua metode, yaitu Cochrane-Orcutt dan Hildret-Lu.

# Penanganan Autokorelasi

## Metode Cochrane-Orcutt

Penanganan metode Cochrane-Orcutt dapat dilakukan dengan bantuan packages Orcutt pada aplikasi `R` maupun secara manual. Berikut ini ditampilkan cara menggunakan bantuan `library` *packages* `Orcutt`.

```{r}
# Penanganan Autokorelasi Cochrane-Orcutt
modelCO <- cochrane.orcutt(model)
modelCO
```

Hasil keluaran model setelah dilakukan penanganan adalah sebagai berikut. 

$$
y_i = -783.741293 + 0.428167x_t
$$ 
Hasil juga menunjukkan bahwa nilai DW dan p-value meningkat menjadi $1.49014$ dan $0.09403$. Nilai DW sudah berada pada rentang DU \< DW \< 4-DU atau $1.331 < DW < 2.669$. Hal tersebut juga didukung dengan nilai *p-value* \> 0.05, artinya belum cukup bukti menyatakan bahwa sisaan terdapat autokorelasi pada taraf nyata 5%. Untuk nilai $ρ ̂$ optimum yang digunakan adalah $0.3409214$. Nilai tersebut dapat diketahui dengan *syntax* berikut.

## Metode Hildreth-Lu

Penanganan kedua adalah menggunakan metode Hildreth-Lu. Metode ini akan mencari nilai SSE terkecil dan dapat dicari secara manual maupun menggunakan packages. Jika menggunakan packages, gunakan `library` *packages* `HORM`.

```{r}
# grid search rho 0 – 0.9
r <- seq(0, 0.9, by = 0.1)
tab <- data.frame(
  rho = r,
  SSE = sapply(r, function(rr) deviance(hildreth.lu(IPM, year, rr)))
)

tab
rho_hat <- tab$rho[which.min(tab$SSE)] # rho terbaik
fit_hl <- hildreth.lu(IPM, year, rho_hat) # model final
summary(fit_hl)
```

```{r}
# Penanganan Autokorelasi Hildreth lu
# Hildreth-Lu
hildreth.lu.func <- function(r, model){
  x <- model.matrix(model)[, -1]
  y <- model.response(model.frame(model))
  n <- length(y)
  t <- 2:n
  y <- y[t] - r * y[t - 1]
  x <- x[t] - r * x[t - 1]
  
  return(lm(y~x))
}

#Pencariab rho yang meminimumkan SSE
r <- c(seq(0.1, 0.9, by= 0.1))
tab <- data.frame("rho" = r, "SSE" = sapply(r, function(i){deviance(hildreth.lu.func(i, model))}))
round(tab, 4)
```

Pertama-tama akan dicari di mana kira-kira $ρ$ yang menghasilkan SSE minimum. Pada hasil di atas terlihat $ρ$ minimum ketika 0.3. Namun, hasil tersebut masih kurang teliti sehingga akan dicari kembali $ρ$ yang lebih optimum dengan ketelitian yang lebih. Jika sebelumnya jarak antar $ρ$ yang dicari adalah 0.1, kali ini jarak antar $ρ$ adalah 0.001 dan dilakukan pada selang 0.2 sampai dengan 0.5.

```{r}
# Rho optimal di sekitar 0.6
rOpt <- seq(0.5, 0.7, by= 0.001)
tabOpt <- data.frame("rho" = rOpt, "SSE" = sapply(rOpt, function(i){deviance(hildreth.lu.func(i, model))}))
head(tabOpt[order(tabOpt$SSE),])

# Grafik SSE optimum
par(mfrow = c(1, 1))
plot(tab$SSE ~ tab$rho , type = "l", xlab = "Rho", ylab = "SSE")
abline(v = tabOpt[tabOpt$SSE==min(tabOpt$SSE), "rho"], lty = 2, col="red",lwd=2)
text(x=0.55, y=0.5, labels = "rho = 0.621", cex = 0.8)
```

Perhitungan yang dilakukan aplikasi `R` menunjukkan bahwa nilai $ρ$ optimum, yaitu saat SSE terkecil terdapat pada nilai $ρ=0.341$. Hal tersebut juga ditunjukkan pada plot. Selanjutnya, model dapat didapatkan dengan mengevaluasi nilai $ρ$ ke dalam fungsi `hildreth.lu.func`, serta dilanjutkan dengan pengujian autokorelasi dengan uji Durbin-Watson. Namun, setelah pengecekan tersebut tidak lupa koefisien regresi tersebut digunakan untuk transformasi balik. Persamaan hasil transformasi itulah yang menjadi persamaan sesungguhnya.

```{r}
# Model terbaik
modelHL <- hildreth.lu.func(0.621, model)
summary(modelHL)

#Transformasi Balik
cat("y = ", coef(modelHL)[1]/(1-0.621), "+", coef(modelHL)[2],"x", sep = "")
```

Setelah dilakukan tranformasi balik, didapatkan model dengan metode Hildreth-Lu sebagai berikut. $$y_i=-1062.032+0.5597492x_t$$

```{r}
# Deteksi autokorelasi
dwtest(modelHL)
```

Hasil uji Durbin-Watson juga menunjukkan bawah nilai DW sebesar $1.4092$ berada pada selang daerah tidak ada autokorelasi, yaitu pada rentang DU \< DW \< 4-DU atau $1.331 < DW < 2.669$. Hal tersebut juga didukung oleh *p-value* sebesar $0.09404$, di mana *p-value* \> $\alpha$=5%. Artinya tak tolak $H_0$ atau belum cukup bukti menyatakan bahwa ada autokorelasi dalam data nilai IPM dengan metode Hildreth-Lu pada taraf nyata 5%.

Terakhir, akan dibandingkan nilai SSE dari ketiga metode (metode awal, metode Cochrane-Orcutt, dan Hildreth-Lu).

```{r}
#Perbandingan
sseModelawal <- anova(model)$`Sum Sq`[-1]
sseModelCO <- anova(modelCOmanual)$`Sum Sq`[-1]
sseModelHL <- anova(modelHL)$`Sum Sq`[-1]
mseModelawal <- sseModelawal/length(IPM)
mseModelCO <- sseModelCO / length(IPM)
mseModelHL <- sseModelHL / length(IPM)
akurasi <- matrix(c(sseModelawal,sseModelCO,sseModelHL,
                    mseModelawal,mseModelCO,mseModelHL),nrow=2,ncol=3,byrow = T)
colnames(akurasi) <- c("Model Awal", "Model Cochrane-Orcutt", "Model Hildreth-Lu")
row.names(akurasi) <- c("SSE","MSE")
akurasi
```

Berdasarkan hasil tersebut dapat diketahui bahwa hasil penanganan autokorelasi dengan metode Cochrane-Orcutt dan Hildreth-Lu memiliki SSE yang sama, sebesar $0.23975$ dan lebih baik dibandingkan model awal ketika autokorelasi masih terjadi, yaitu sebesar $0.3286364$.

# Simpulan

Autokorelasi yang terdapat pada data IPM terjadi akibat adanya korelasi di antara unsur penyusunnya. Indikator IPM yang erat hubungannya dengan perekonomian sangat rawan menjadi penyebab adanya autokorelasi. Adanya autokorelasi menyebabkan model regresi kurang baik karena akan meingkatkan galatnya. Autokorelasi dapat dideteksi secara eksploratif melalui plot sisaan, ACF, dan PACF, serta dengan uji formal Durbin-Watson. Namun, autokorelasi tersebut dapat ditangani dengan metode Cochrane-Orcutt dan Hildreth-Lu. Kedua metode menghasilkan nilai SSE yang sama, artinya keduanya baik untuk digunakan.
